【裁判字號】    97,訴,1538
【裁判日期】    971124
【裁判案由】    給付承攬報酬
【裁判全文】
臺灣桃園地方法院民事判決              97年度訴字第1538號
原      告  桃藝大理石工業股份有限公司
法定代理人  甲○○
訴訟代理人  呂理胡律師
            唐永洪律師
被      告  丙○○
            乙○○
            丁○○
上列當事人間給付承攬報酬事件，經本院於民國97年11月10日言
詞辯論終結，判決如下：
    主  文
被告丁○○應給付原告新台幣玖拾肆萬伍仟參佰肆拾柒元，及自
民國九十七年九月十六日起至清償日止，按年息百分之五計算之
利息。
原告其餘之訴駁回。
訴訟費用由被告丁○○負擔。
本判決第一項得假執行。
原告其餘假執行之聲請駁回。
    事實及理由
壹、程序部分：
    按訴狀送達後，原告不得將原訴變更或追加他訴，但請求之
    基礎事實同一者或不甚礙被告之防禦及訴訟之終結者，不在
    此限，民事訴訟法第255 條第1 項第2 款、第7 款定有明文
    。而此所謂請求之基礎事實同一，係指變更追加之訴與原訴
    之主要爭點有其共同性，各請求利益之主張在社會上可認為
    同一或關連，而就原請求之訴訟及證據資料，於審理繼續進
    行在相當程度範圍內具有同一性或一體性，得期待於後請求
    之審理予以利用，俾先後請求在同一程序得加以解決，避免
    重複審理，進而為統一解決紛爭之謂。原告起訴時原依承攬
    之法律關係請求被告給付，嗣於97年10月8 日具狀追加無因
    管理法律關係為其請求權，核原告此部分所為訴訟標的之追
    加，係基於同一基礎事實，且不甚礙被告之防禦及訴訟之終
    結，應予准許。又原告起訴時，係以丙○○為被告，依承攬
    法律關係，請求被告丙○○、丁○○連帶給付原告新台幣(
    下同)283,117 元 及法定遲延利息，嗣原告於前揭期日具狀
    表明將被告丙○○更正為簡秀米。惟按當事人、訴訟標的、
    訴之聲明為訴之要素，三者有一變更，即為訴之變更。原告
    以簡秀米代丙○○為被告，已為當事人之變更，此與訴之要
    素無變更而僅更正事實上或法律上之陳述者，並不相同，原
    告此項訴之變更，被告丙○○不同意，亦無民事訴訟法第25
    5 條第1 項各款情形之一，自不應准許，合先敘明。
貳、實體部分：
一、原告主張：
  (一)原告以承攬石材施工為業，被告丁○○於民國97年6 月間以
    被告丙○○、乙○○新建桃園縣桃園市○○街豪宅要鋪設花
    崗石地板為由，委託原告承作施工。原告即備花崗石材前往
    施工，被告丙○○、乙○○亦在現場指揮及監工，原告並於
    97年7 月11日完工。被告丙○○之安慶街119 號豪宅工資及
    材料費為283,117 元，被告乙○○之安慶街121 、123 號豪
    宅工資及材料費為662,230 元。詎被告丙○○、乙○○於原
    告完工迄今仍未給付承攬報酬，而被告丁○○為被告丙○○
    、乙○○之代理人或使用人，依民法第224 條規定，關於原
    告尚未收取之報酬，與被告丙○○、乙○○負同一責任。
  (二)退步言之，縱原告與被告丙○○、被告乙○○間無契約關係
    存在，原告仍得依無因管理之法律關係請求被告丙○○及被
    告乙○○返還原告所支出之有益費用及自支出時起之利息。
    爰依民法第490 條及無因管理法律關係，聲明請求：被告
    丙○○、丁○○應連帶給付原告283,117 元，及自起訴狀繕
    本送達被告翌日起至清償日止，按年息5 ％計算之利息。
    被告乙○○、丁○○應連帶給付原告662,230 元，及自起訴
    狀繕本送達被告翌日起至清償日止，按年息5 ％計算之利息
    。願供擔保請准宣告假執行。
二、被告則以：
  (一)被告丙○○部分：
  1.安慶街119 號房屋係被告丙○○之配偶即訴外人簡秀米所有
    。係由簡秀米與被告丁○○訂立工程合約書，由被告丁○○
    承攬房屋之新建工程。被告丙○○或簡秀米並無委託被告丁○○再僱用原告進行施工，而係由被告丁○○承包本件工程
    後，再將大理石地板工程轉包予原告施作。被告丙○○或簡
    秀米與原告間並無僱用或承攬契約關係存在。就大理石地板
    工程款，簡秀米已支付予被告丁○○，被告丁○○領款後未
    將款項交付予原告所引發之糾紛，與被告丙○○或簡秀米無
    關。依契約相對性原則，兩造間既無契約存在，原告即無向
    被告丙○○或簡秀米請求承攬報酬之權利。
  2.被告丁○○承攬系爭工程中途因故無法依約完成，由被告丁○○與簡秀米於97年3 月21日簽立終止契約書，將未完成之
    工程結清，而未完成之工程中未包含大理石地板工程在內，
    顯見原告之工程已施作完成，其工程款已包含在結清款項中
    ，足見簡秀米已將此部分之工程款支付予被告丁○○，原告
    應逕向被告丁○○請求。
  3.被告丁○○所承攬119 號房屋之興建工程，其未完成部分係
    由簡秀米另行僱工進行收尾工程，然因有部分收尾工程與原
    告之前之施工內容須加以連結及追加，故由被告丙○○出面
    與原告公司之員工或股東即訴外人邱垂明接洽，委請原告派
    員進行收尾、追加工程，被告丙○○與邱垂明接洽時，邱垂
    明並未告知被告丁○○尚有未付款項，邱垂明於完工後，亦
    僅就追加部分進行請款，被告丙○○並已於97年8 月12日將
    工程款付清，足見原告本即區分簡秀米與被告丁○○終止契
    約前、後施工之工程款。並聲明請求判決如主文所示。
  (二)被告乙○○部分：
  1.被告乙○○及鄰居簡秀米前因自行出資興建住宅，於95年7
    月8 日與被告丁○○簽立工程合約書，載明由被告乙○○等
    人為起造人，被告丁○○為承造人，被告乙○○提供自有土
    地，由被告丁○○負責承攬建築房屋，本件安慶街121 、12
    3 號房屋新建工程之承攬契約，係存在於被告乙○○與被告
    丁○○間。被告乙○○從未委託被告丁○○與原告訂立任何
    施工或採購契約，被告丁○○與原告間之關係，無論係石材
    之買賣或施工，承攬契約乃存在於渠等之間，本諸債之相對
    性原則，與被告乙○○無涉。
  2.被告乙○○與被告丁○○簽訂承攬契約後，被告丁○○嚴重
    遲延施工進度，且施作部分瑕疵眾多，故被告乙○○已於96
    年12月中旬以律師函終止與被告丁○○間之承攬契約，其後
    121 、123 號房屋之興建及裝潢作業，係被告乙○○另行僱
    工完成，並聲明判決如主文所示。
  (三)被告丁○○部分：
    對於原告之請求認諾。
三、兩造不爭執事項：
    (一)被告丁○○分別與訴外人簡秀米、被告乙○○就坐落桃園
      縣桃園市○○段918 、920 、922 地號土地及其上門牌號
      碼桃園市○○街119 、121 、123 號訂立工程合約書，由
      被告丁○○承攬房屋新建工程。
    (二)原告曾至桃園縣桃園市○○街119 、121 、123 號房屋施
      作大理石地板工程。
四、兩造爭執事項：
    原告主張其施作被告丙○○（訴外人簡秀米）、被告乙○○
    所有安慶街119 、121 、123 號房屋之花崗石材，而被告丁○○為被告丙○○、乙○○之代理人或使用人，依約應連帶
    給付承攬報酬分別為283,117 元及662,230 元等語，惟為被
    告丙○○、乙○○所否認，並以前揭情詞置辯，被告丁○○
    則認諾原告前開主張。是本件經兩造協議並簡化爭點為：
    (一)原告與被告丙○○、乙○○間有無承攬契約關係存在？
    (二)如無承攬契約關係存在，原告至桃園市○○街119 、121
      、123 號房屋施作大理石地板工程，有無民法無因管理規
      定之適用？
五、得心證之理由：
  (一)原告與被告丙○○、乙○○間有無承攬契約關係存在？
  1.按當事人主張有利於己之事實者，就其事實有舉證之責任。
    民事訴訟法第277 條前段定有明文。又「請求履行債務之訴
    ，除被告自認原告所主張債權發生原因之事實外，應先由原
    告就其主張此項事實，負舉證之責任，必須證明其為真實後
    ，被告於其抗辯事實，始應負證明之責任，此為舉證責任分
    擔之原則」，最高法院43年台上字第377 號著有判例意旨可
    參。原告主張其與被告丙○○、乙○○間有承攬契約之法律
    關係，惟此為被告丙○○、乙○○所否認，自應由原告就兩
    造間存有承攬法律關係之事實，負舉證責任。
  2.原告主張兩造間有承攬契約關係存在，惟並未能提出書面契
    約以佐其說，已難採信，又原告雖提出「應收帳款對帳單明
    細」、「長興法律事務所律師函暨其收件回執」等為證，惟
    前者對帳單明細所記載之客戶名稱為被告丁○○，並經被告
    丁○○簽名確認，不足證明與被告丙○○、乙○○有關；而
    後者律師函雖記載被告丁○○、丙○○、乙○○應於「受函
    後七日內向桃藝公司付清大理石工程款945, 347元，以結清
    工程款項」等語，然此僅係原告單方之主張，亦不足證明兩
    造間有承攬關係存在。
  3.原告確有至桃園縣桃園市○○街119 、121 、123 號房屋施
    作大理石 (花崗石)地 板工程乙節，為兩造不爭之事實，惟
    安慶街119 號、安慶街121 、123 號之房屋新建工程，分別
    係由訴外人簡秀米、被告乙○○與被告丁○○訂立契約，由
    被告丁○○負責全部房屋之興建，其中關於大理石地板之工
    程，則係由被告丁○○請原告前往施作等節，有被告丙○○
    、被告乙○○所提出之合約書各一份在卷可稽 (見本院卷第
    20 頁 、第35頁)， 並經被告丁○○於言詞辯論期日陳述：
    有請原告前往施作，因為原告都是做我的工作，做了十幾年
    了，雙方沒有訂立書面契約，工程款我還沒有付給原告，有
    與原告協商說慢一點給他等語在卷 (見本院卷第49、50頁)
    ，顯見訴外人簡秀米、被告乙○○與被告丁○○間所成立之
    契約，與被告丁○○與原告間所成立之契約，係不同之法律
    關係。
  4.按債為特定人間之權利義務關係，僅債權人得向債務人請求
    給付，此為債之相對性原則（最高法院88年度台上字第694
    號裁判參照）。原告既未能舉證證明其與被告丙○○、乙○○間有契約關係存在，而訴外人簡秀米、被告乙○○與被告
    丁○○所簽訂之契約，原告並非契約當事人或繼受人，從而
    原告主張其與被告丙○○、被告乙○○間有承攬契約關係存
    在，其得依承攬契約關係請求被告丙○○、乙○○給付承攬
    報酬，並無理由。
  (二)原告至桃園市○○街119 、121 、123 號房屋施作大理石地
    板工程，有無民法無因管理規定之適用：
  1.按未受委任，並無義務，而為他人管理事務者，其管理應依
    本人明示或可得推知之意思，以有利於本人之方法為之。民
    法第172 條定有明文。又無因管理必須管理人有為本人管理
    事務之意思，即以其管理行為所生事實上之利益，歸屬於本
    人之意思，始能成立。又依民法第176 條第1 項之規定，必
    須管理事務利於本人，且不違反本人明示或可得推知之意思
    ，管理人始得請求本人償還其支出之必要或有益費用及利息
    （最高法院81年度台上字第2338號判決意旨參照）。
  2.原告主張若其與被告丙○○、乙○○間無承攬契約關係存在
    ，則原告係在不違反本人明示或可得推知之意思下，為被告
    管理事務而施作大理石地板工程，爰依無因管理之法律關係
    ，請求被告支付有益費用及利息。惟查，被告丙○○、乙○○並未委託原告施作地板，原告係因與被告丁○○間之契約
    關係，始至上址施作大理石地板工程等情，已如前述，是原
    告施作訴外人簡秀米、被告乙○○所有之安慶街119 、121
    、123 號房屋之大理石地板工程，係為履行其與被告丁○○
    間之契約關係，並無為被告丙○○（訴外人簡秀米）、被告
    乙○○「管理事務之意思」，此與無因管理之要件，顯不相
    符，是原告主張兩造間成立無因管理法律關係，依民法第17
    6 條請求被告丙○○、乙○○返還有益費用及利息，並無理
    由。
  (三)綜上所述，原告與被告丙○○、乙○○間並無契約關係存在
    ，又原告至安慶街119 、121 、123 號施作大理石地板工程
    ，係為履行其與被告丁○○間之契約義務，並無管理意思存
    在，則原告依承攬契約及無因管理法律關係，請求被告給付
    ，為無理由，應予駁回。其本訴既經駁回，則其假執行之聲
    請即失所附麗，應併予駁回。
  (四)原告請求被告丁○○給付，有無理由？
    原告主張之事實，已據其提出應收帳款對帳單明細、長興法
    律事務所函暨其收件回執等為證，復為被告丁○○於言詞辯
    論時當庭為訴訟標的之認諾，自堪信為真實。從而，原告依
    承攬之法律關係請求被告丁○○應給付承攬報酬945,347 元
    （119 號房屋部分：283,117 元＋121 、123 號房屋部分：
    662,230 元＝945,347 元），及自起訴狀繕本送達被告丁○○翌日起即97年9 月16日起至清償日止，按年息5 ％計算之
    利息，為有理由，應予准許。又本判決關於被告丁○○部分
    ，係本於被告丁○○認諾所為之判決，依民事訴訟法第389
    條第1 項第1 款規定，應依職權宣告假執行。
六、本件事證已臻明確，兩造其餘主張陳述及所提證據，經核與
    本件判決之結果均無影響，爰不另一一論述，併此敘明。
七、訴訟費用負擔之依據：民事訴訟法第79條。
中    華    民    國    97    年    11    月    24    日
                  民事第三庭    法  官  黃斯偉
以上正本係照原本作成
如對本判決上訴，須於判決送達後20日內向本院提出上訴狀
中    華    民    國    97    年    11    月    24    日
                                書記官  羅美英


司法院資訊處製作；財團法人民間司法改革基金會備份。
